ACORDAO-COMPLETO-2555641

ACÓRDÃO 7279/2022 ATA 36/2022 - PRIMEIRA CÂMARA

VISTOS, relatados e discutidos estes autos que tratam de ato de concessão de pensão militar emitido pelo Comando do Exército;
ACORDAM os Ministros do Tribunal de Contas da União, reunidos em Sessão da 1ª Câmara, nos termos dos arts. 71, inciso III, da Constituição Federal, 1º, inciso V, e 39, inciso II, da Lei 8.443/1992 e 260, § 1º, do RITCU e ante as razões expostas pelo Relator, em:
9.1. considerar ilegal e negar registro ao ato de concessão de pensão militar instituído por Aloísio Caetano Pacheco (XXX.595.377-XX) ;
9.2. dispensar a devolução dos valores indevidamente recebidos até a data da ciência, pelo Comando do Exército, do presente acórdão, com base no Enunciado 106 da Súmula da Jurisprudência do TCU;
9.3. determinar ao Comando do Exército que:
9.3.1. faça cessar os pagamentos decorrentes do ato impugnado, comunicando ao TCU, no prazo de 15 (quinze) dias, as providências adotadas, nos termos do art. 262, caput, do Regimento Interno do TCU, do art. 8º, caput, da Resolução-TCU 206/2007 e do art. 19, caput, da Instrução Normativa-TCU 78/2018;
9.3.2. proceda à regularização do soldo que serve de base de cálculo para os proventos da pensão militar em análise;
9.3.3. proceda à correção do percentual pago a título de adicional por tempo de serviço, excluindo do cálculo os 9 anos e 1 mês de tempo de serviço público anteriormente computados;
9.3.4. emita novo ato de pensão militar, livre das irregularidades apontadas, submetendo-o ao TCU, no prazo de 30 (trinta) dias, consoante os arts. 262, § 2º, do Regimento Interno do TCU e 19, § 3º, da Instrução Normativa TCU 78/2018;
9.3.5. informe às interessadas que, no caso de não provimento de recursos eventualmente interpostos, deverão ser repostos os valores recebidos após a ciência deste acórdão pelo Comando do Exército; 
9.3.6. comunique imediatamente às interessadas o teor do presente acórdão, encaminhando ao TCU, no prazo de 30 (trinta) dias, comprovante das respectivas datas de ciência, nos termos do art. 4º, § 3º, da Resolução-TCU 170/2004.

Ato de concessão de pensão militar emitido pelo Comando do Exército. Apreciação para fins de registro.

Primeira Câmara

Comando do Exército.

3. Interessadas: Andreia Guedes Pacheco Miguez (XXX.066.177-XX); Sandra Regina Guedes Pacheco (XXX.232.757-XX); Silvia Regina Guedes Pacheco (XXX.231.777-XX).

13.1. Ministros presentes: Benjamin Zymler (na Presidência), Vital do Rêgo (Relator) e Jorge Oliveira.
13.2. Ministro-Substituto convocado: Marcos Bemquerer Costa.
13.3. Ministros-Substitutos presentes: Augusto Sherman Cavalcanti e Weder de Oliveira.

VITAL DO RÊGO

Adoto como relatório, com os devidos ajustes de forma, o parecer elaborado no âmbito do Ministério Público junto ao TCU (peça 7) , nos autos representado pelo Procurador Dr. Rodrigo Medeiros de Lima, a seguir transcrito:
Trata-se da análise do ato de reversão da pensão militar instituída por Aloísio Caetano Pacheco, emitido pelo Ministério da Defesa - Comando do Exército.
2.	Após examinar a concessão, a Sefip propôs a ilegalidade e negativa de registro do ato em face do cômputo de tempo de serviço público, no total de 9 anos e 1 mês, para fins de concessão do adicional de tempo de serviço em desacordo com o § 1º do inciso I do art. 141 da Lei 5.774/1971 (peça 5, p. 3) .
3.	De fato, o tempo de serviço público somente deve ser computado para fins de inatividade e não para acréscimo ao adicional de tempo de serviço, consoante § 1º do inciso I do art. 137 da Lei 6.880/1980, vigente na data da reforma do instituidor, in verbis (grifos inseridos) :
Art. 137. Anos de serviço é a expressão que designa o tempo de efetivo serviço a que se refere o artigo anterior, com os seguintes acréscimos:
I - tempo de serviço público federal, estadual ou municipal, prestado pelo militar anteriormente à sua incorporação, matrícula, nomeação ou reinclusão em qualquer organização militar;
 (...) 
§ 1º Os acréscimos a que se referem os itens I, III e VI serão computados somente no momento da passagem do militar à situação de inatividade e para esse fim.
4.	Quanto à concessão de proventos da reforma do instituidor com base em dois postos/graduações superiores, a Sefip considerou regular e assim se manifestou (peça 5, p. 3) :
Verifica-se então que a pensão calculada com proventos do posto de General de Brigada é permitida, uma vez que o instituidor passou a receber proventos de Tenente Coronel por acúmulo de benefícios: um posto acima por ter mais de 30 anos de serviço; um posto acima pela reforma por incapacidade e dois postos acima para cálculo de proventos de pensão, em virtude da contribuição adicional para fins de pensão militar e contabilização de mais de 35 anos contados pra fins de inatividade.
5.	Consta do ato que o instituidor ocupava na ativa o posto de Capitão. Não passou pela reserva e foi reformado em 30/3/1988, após mais de 42 anos de serviço, em razão de invalidez permanente decorrente de doença especificada em lei. Foi-lhe, então, concedido proventos calculados com base no posto de Tenente Coronel, ou seja, dois postos hierárquicos acima daquele ocupado na atividade, irregularidade que macula os proventos da pensão.
6.	Por meio do Acórdão 2.225/2019, da relatoria do Ministro Benjamin Zymler, o Plenário do Tribunal firmou o entendimento de que não há embasamento legal para o cálculo dos proventos de reforma tendo por referência dois postos acima daquele ostentado pelo militar na atividade, tampouco para a majoração do posto de referência do militar já reformado.
7.	A Lei 6.880/1980 trata do tema em seus artigos 50, 108 e 110. Da leitura desses dispositivos, observa-se que o benefício de "proventos calculados sobre o posto hierárquico imediato", seja em consequência de transferência para a inatividade contando com mais de 30 anos de serviço, conforme dispõe o art. 50 da Lei 6.880/1980, seja pelo motivo de o militar ter sido considerado inválido para o serviço militar, conforme art. 110 da mesma lei, somente pode ser calculado com base no soldo correspondente ao grau hierárquico imediato ao que possuir ou que possuía na ativa.
8.	Assim, considerando que o instituidor contribuiu para que os proventos da pensão fossem calculados com base em dois postos/graduações acima (peça 3, p. 2) , os proventos da pensão devem ser calculados com base no posto de Coronel, e não de General de Brigada, como foi concedido.
9.	Por fim, registra-se que o ato em exame foi enviado ao TCU em 6/1/2021, de modo que pode ser apreciado, uma vez que ainda não houve o decurso do prazo de cinco anos fixado pelo Supremo Tribunal Federal (STF) , no âmbito do Recurso Extraordinário (RE) 636.553, para a apreciação dos atos sujeitos a registro, contados da chegada dos atos ao Tribunal.
	É o Relatório.

não há.

Procurador Rodrigo Medeiros de Lima.

PENSÃO MILITAR. MELHORIA DE PROVENTOS NA REFORMA POR INVALIDEZ, EM DOIS POSTOS ACIMA, PARA MILITAR QUE NÃO PASSOU PELA RESERVA. AUSÊNCIA DE PREVISÃO LEGAL PARA A CONCESSÃO DE TAL BENEFÍCIO. PAGAMENTO DE ADICIONAL POR TEMPO DE SERVIÇO EM PERCENTUAL SUPERIOR AO DEVIDO. IRREGULARIDADES QUE SE COMUNICAM PARA A PENSÃO MILITAR. ILEGALIDADE DO ATO. NEGATIVA DE REGISTRO. DETERMINAÇÕES.

PENSÃO MILITAR (PMIL)

Secretaria de Fiscalização de Integridade de Atos e Pagamentos de Pessoal e de Benefícios Sociais (Sefip).

Trata-se de ato de concessão de pensão militar emitido pelo Comando do Exército e instituído pelo ex-militar Aloísio Caetano Pacheco. 
A Secretaria de Fiscalização de Integridade de Atos e Pagamentos de Pessoal e de Benefícios Sociais - Sefip, na instrução de peça 5, propõe considerar ilegal o ato em epígrafe em razão de ter identificado irregularidade no pagamento do adicional por tempo de serviço, que computou, para essa finalidade, tempo de serviço público, situação não permitida pela Lei 6.880/1980. 
O Ministério Público junto ao Tribunal (MPTCU) , no parecer de peça 7, discordou em parte da unidade técnica, apresentando outro argumento para fundamentar a ilegalidade do ato. É que, no caso dos autos, a reforma por invalidez se deu com melhoria de proventos em dois postos acima, situação não prevista no Estatuto dos Militares.
II
Registro minha concordância integral com o parecer do Ministério Público junto ao TCU, razão pela qual acolho o parecer de peça 7 seus próprios fundamentos, sem prejuízo de tecer os breves comentários a seguir.
No que diz respeito à pensão militar instituída pelo Sr. Aloisio Caetano Pacheco, verifico que ela contempla majoração irregular de proventos na reforma do referido instituidor. A tabela a seguir resume a situação da concessão em análise: 
	Instituidor
 (ato e-Pessoal) 
	BASE DE CÁLCULO DOS PROVENTOS

		Posto/Grad. na ativa
	Posto/Grad. da reforma por incapacidade (não passou pela reserva) 
 (majoração irregular) 
	Posto/Grad.
Concedido na Pensão Militar (*) 
	Posto/Grad.
Correto na Pensão Militar (*) 

	Aloisio Caetano Pacheco
 (70903/2020) 
	Capitão
	Tenente Coronel
	General de Brigada
	Coronel 

 (*) O ex-militar recolhia contribuição para pensão militar tendo como referência dois postos acima.
No entanto, para situações como a destacada na tabela, observo que esta Corte de Contas, a partir da prolação do Acórdão 2225/2019-TCU-Plenário, da relatoria do Min. Benjamin Zymler, passou a entender que não há previsão legal para acréscimo de dois postos acima nas reformas: 
ATOS DE REFORMA. ALTERAÇÃO DE UMA DAS CONCESSÕES PARA ELEVAÇÃO, EM UM GRAU HIERÁRQUICO, DO POSTO SOBRE O QUAL CALCULADOS OS PROVENTOS DO INATIVO, EM FACE DA SUPERVENIÊNCIA DE INVALIDEZ PERMANENTE DECORRENTE DE DOENÇA ESPECIFICADA EM LEI. MILITAR ANTERIORMENTE REFORMADO COM PROVENTOS JÁ CALCULADOS SOBRE O POSTO HIERÁRQUICO SUPERIOR, POR TEMPO DE SERVIÇO. AUSÊNCIA DE PREVISÃO LEGAL PARA EXTENSÃO DA VANTAGEM ESTABELECIDA NO ART. 110 DA LEI 6.880/1980 A MILITARES JÁ REFORMADOS, BEM COMO PARA O ACRÉSCIMO DE DOIS POSTOS NO CÁLCULO DOS PROVENTOS. NEGATIVA DE REGISTRO. DETERMINAÇÕES. LEGALIDADE E REGISTRO DAS DEMAIS CONCESSÕES. (destaque acrescido) .
Portanto, consoante explicitado na tabela, a reforma do militar deveria ter considerado apenas um posto acima (Major) . Considerando o recolhimento de contribuição para a pensão militar tendo como base dois postos acima, o benefício instituído deve ter como referência o posto de Coronel. Cabe, portanto, determinação para que o Comando do Exército proceda à correção do soldo que serve de base de cálculo para os proventos da pensão militar em análise. 
No que diz respeito ao pagamento do adicional por tempo de serviço, de fato, consta o percentual de 43%, que considera todo tempo averbado pelo ex-militar, incluindo 9 anos e 1 mês de tempo de serviço público. Ocorre que, nos termos do § 1º do inciso I do art. 137 da Lei 6.880/1980, o tempo de serviço público deve ser computado apenas para fins de inatividade, e não para o adicional de tempo de serviço. Senão vejamos:
Art. 137. Anos de serviço é a expressão que designa o tempo de efetivo serviço a que se refere o artigo anterior, com os seguintes acréscimos: 
I - tempo de serviço público federal, estadual ou municipal, prestado pelo militar anteriormente à sua incorporação, matrícula, nomeação ou reinclusão em qualquer organização militar; 
 (...) 
§ 1º Os acréscimos a que se referem os itens I, III e VI serão computados somente no momento da passagem do militar à situação de inatividade e para esse fim.
Com isso, cabe determinação para que o Comando do Exército proceda à correção do percentual pago a título de adicional por tempo de serviço, excluindo do cálculo os 9 anos e 1 mês de tempo de serviço público anteriormente computados.
	Ante o exposto, voto para que seja adotada a minuta de acórdão que ora trago ao exame deste Colegiado.
TCU, Sala das Sessões, em 11 de outubro de 2022.
Ministro VITAL DO RÊGO 
Relator